臺灣苗栗地方法院民事裁定
111年度消債更字第2號
聲  請  人  
即  債務人  林漢斌  
代  理  人  余嘉勳律師
債  權  人  臺灣中小企業銀行股份有限公司

法定代理人  林謙浩  
代  理  人  彭培洵  
債  權  人  日盛國際商業銀行股份有限公司

法定代理人  郭倍廷  


債  權  人  萬榮行銷股份有限公司

法定代理人  呂豫文  


債  權  人  良京實業股份有限公司

法定代理人  平川秀一郎




上列聲請人因消費者債務清理事件聲請更生，本院裁定如下：
    主  文
聲請人即債務人林漢斌自民國111年2月10日上午11時起開始更生
程序。
命司法事務官進行本件更生程序。
    理  由
一、按債務人不能清償債務或有不能清償之虞者，得依本條例所
    定更生程序，清理其債務；債務人無擔保或無優先權之本金
    及利息債務總額未逾新臺幣（下同）1,200萬元者，於法院
    裁定開始清算程序或宣告破產前，得向法院聲請更生；債務
    人對於金融機構負債務者，在聲請更生或清算前，應向最大
    債權金融機構請求協商債務清償方案，或向其住、居所地之
    法院或鄉、鎮、市、區調解委員會聲請債務清理之調解；協
    商或調解成立者，債務人不得聲請更生或清算，但因不可歸
    責於己之事由，致履行有困難者，不在此限；本條例施行前
    ，債務人依金融主管機關協調成立之中華民國銀行公會會員
    ，辦理消費金融案件無擔保債務協商機制與金融機構成立之
    協商，準用前2項之規定，消費者債務清理條例（下稱消債
    條例）第3條、第42條第1項、第151條第1、7、9項分別定有
    明文。又法院開始更生程序之裁定，應載明其年、月、日、
    時，並即時發生效力；法院裁定開始更生或清算程序後，得
    命司法事務官進行更生或清算程序，消債條例第45條第1項
    、第16條第1項亦有明文。
二、聲請意旨略以：聲請人於民國95年雖曾依中華民國銀行公會
    會員辦理消費金融案件無擔保債務協商機制，與債權銀行協
    商成立，然當時聲請人每月收入僅約23,000元，原與實際借
    款人即聲請人之姊夫黃志發協議各自負擔半數還款金額，詎
    黃志發避債跑路，聲請人因無力負擔而毀諾，實有不可歸責
    於己之事由。因聲請人有不能清償債務之情形，復未經法院
    裁定開始清算程序或宣告破產，爰依法聲請更生等語。
三、經查：
　㈠聲請人於95年間曾依中華民國銀行公會會員辦理消費金融案
    件無擔保債務協商機制，與慶豐商業銀行等債權人達成自95
    年5月起，分80期，每月10日以15,460元依各債權銀行債權
    金額比例清償之還款協議，嗣聲請人僅還款2期即未依約繳
    款而毀諾等情，有債權人日盛國際商業銀行股份有限公司所
    提陳報狀、協議書暨還款計畫、放款帳務明細查詢等在卷可
    稽（見更生卷第93-102頁）。
  ㈡按消債條例第151條第7項但書所定「因不可歸責於己之事由
    ，致履行有困難」，並未附加「不可預見」之要件，亦即該
    事由並不以債務人不可預見為必要。該項但書規定情形，僅
    須於法院就更生或清算之聲請為裁判時存在即可，不以協商
    成立後始發生者為限，並與債務人於協商時能否預見無關。
    債務人於協商時縱未詳加思考、正確判斷，或可預見將來履
    行可能有重大困難而仍冒然簽約成立協商，亦不能據此即認
    其履行顯有重大困難係可歸責於債務人。且債務人於履行顯
    有重大困難之事由發生前有無違約不履行行為，與該事由是
    否不可歸責於債務人之判斷尚屬無涉（司法院民事廳消債條
    例法律問題研審小組98年第1期民事業務研究會第22、24、2
    6、27號研審小組意見可參）。依聲請人之勞工保險被保險
    人投保資料明細所示（見調解卷第60頁），聲請人自95年1
    月起在京元電子股份有限公司之投保薪資為22,800元，同年
    7月起投保薪資為25,200元，至同年10月23日退保，其後於9
    6年4月30日以前則未在任何事業單位投保勞工保險，足見聲
    請人陳稱其於95年間每月收入約23,000元等情，應可憑採。
    而依聲請人當時每月收入23,000元，扣除95年間臺灣省每人
    每月最低生活費9,210元後，所餘金額顯不足清償每月15,46
    0元之協商金額，是聲請人主張其因不可歸責於己之事由，
    致履行上開協商方案有困難等情，足堪採信。又經本院向債
    權人查詢聲請人目前積欠之債務，其無擔保或無優先權之本
    金及利息債務總額並未逾1,200萬元（詳如附表所示），是
    聲請人雖曾與債權銀行協商成立而毀諾，仍得再為本件更生
    之聲請。
  ㈢次查，聲請人陳稱其聲請更生前2年間，於109年曾在永宸機
    電工程股份有限公司短暫就業不足1個月，領有薪資收入約7
    ,638元；嗣於110年2月1日起在國暘安全有限公司任職，平
    均每月收入約32,415元，並在中友機電公司兼職（有被派遣
    時方有收入），兼職收入每月約8,035元，據聲請人提出財
    產及收入狀況說明書、第一銀行薪資轉帳存摺影本、勞工保
    險被保險人投保資料、綜合所得稅各類所得資料清單等件為
    憑（見調解卷第25、45-47、55-61頁）。聲請人雖自110年8
    月起遭強制執行每月扣取部分薪資，惟債務人之全部財產及
    薪資為所有債權之總擔保，於評估債務人是否有不能清償之
    情形時，仍應還原債務人原有之總資力後，就債務人之全部
    資力與其所有之總債務為比較，不應將特定債權人聲請執行
    部分之金額扣除。且債務人遭強制執行之金額，即為其所清
    償金額之一部分，如將此金額扣除，將有重複計算而低估債
    務人之全部清償金額及能力之情形。是聲請人雖遭強制執行
    扣取薪資，仍應以其原有總收入及總資力進行評估。觀諸聲
    請人所提之存摺影本，其於110年3月至7月在國暘安全有限
    公司領取薪資共166,380元（計算式：33,076元＋33,076元＋3
    3,076元＋33,076元＋34,076元＝166,380元），於中友機電公
    司領取兼職薪資共45,750元（計算式：9,750元＋7,500元＋10
    ,250元＋6,750元＋11,500元＝45,750元），爰以平均每月收入
    42,426元【計算式：（166,380元＋45,750元）÷5月＝42,426
    元】，作為核算聲請人現在償債能力之基礎。
  ㈣又債務人必要生活費用，以最近1年衛生福利部或直轄市政府
    所公告當地區每人每月最低生活費1.2倍定之；受扶養者之
    必要生活費用，準用第1項規定計算基準數額，並依債務人
    依法應負擔扶養義務之比例認定之，消債條例第64條之2第1
    、2項定有明文。聲請人主張其個人每月生活必要支出為15,
    946元，且須與2位兄弟姊妹共同扶養父親林明傳（31年11月
    出生，現年約79歲，配偶已歿），每月須支出扶養費5,315
    元等情，業據提出全戶戶籍謄本、林明傳之108、109年綜合
    所得稅各類所得資料清單及全國財產稅總歸戶財產查詢清單
    為證（見調解卷第31頁、更生卷第107-111頁）。本院審酌
    聲請人所陳上開必要生活費用，未逾衛生福利部公告110年
    臺灣省每人每月最低生活費13,288元之1.2倍即15,946元，
    且聲請人所支出之扶養費用，亦未逾其依法應負擔扶養義務
    之比例，堪認前開生活費及扶養費支出數額尚屬合理，自可
    憑採。另聲請人及林明傳目前均無領取任何社會福利補助，
    亦據苗栗縣竹南鎮公所及苗栗縣政府函覆在卷（見更生卷第
    55、57頁）。是依聲請人每月收入42,426元，扣除自己及依
    法應受其扶養者之必要生活費用合計21,261元後，每月僅餘
    21,165元可供清償債務，相較於本件無擔保或無優先權之債
    務總額2,006,522元，仍有相當之差距，顯然無法在6年內清
    償完畢（依消債條例第53條第2項第3款有關更生方案最終清
    償期原則為6年之規定觀之，應以6年為衡量之標準）。另觀
    聲請人所提之財產目錄、全國財產稅總歸戶財產查詢清單，
    聲請人名下並無其他財產。
　㈤本院綜合上情，認依聲請人之收入及財產狀況，扣除必要支
    出後，應有不能清償債務或有不能清償債務之虞，而有藉助
    更生制度調整其與債權人間之權利義務關係，重建其經濟生
    活之必要。此外，復查無聲請人有消債條例第6條第3項、第
    8條或第46條各款所定應駁回更生聲請之事由存在，是本件
    聲請人聲請更生，核無不合，應予准許。爰裁定聲請人開始
    更生程序，並命司法事務官進行本件更生程序。
四、依消債條例第11條第1項、第45條第1項、第16條第1項，裁
    定如主文。
中　　華　　民　　國　　111 　年　　 2　　月　　10　　日
                  民事第二庭   法　官　顏苾涵
以上正本係照原本作成。
本裁定不得抗告。
中　　華　　民　　國　　111 　年　　2 　　月　　10　　日
  　                          書記官　楊慧萍
附表：
編號 債權人名稱 債權數額  備註   本金、利息 違約金、費用  1 臺灣中小企業銀行股份有限公司 32,076元 34,248元 見卷第87頁 2 日盛國際商業銀行股份有限公司 752,090元 80,971元 見卷第93頁 3 萬榮行銷股份有限公司 99,008元 0元 見卷第81頁 4 良京實業股份有限公司 938,428元 69,701元 見卷第63頁  合計（新臺幣） 1,821,602元 184,920元 2,006,522元